臺灣臺南地方法院民事裁定
                                  111年度家調裁字第117號
聲請人即反
請求相對人  李聰明  

代  理  人  黃正彥律師（法扶律師）
相對人即反
請求聲請人  李見位  

            李建德  

            李政儀  

上列聲請人請求給付扶養費事件及相對人反請求減輕或免除扶養
義務事件，本院合併裁定如下：
    主    文
一、聲請人之聲請駁回。
二、相對人對於聲請人之扶養義務均應予免除。
三、第一、二項程序費用各新臺幣2,000元均由聲請人負擔。
    理    由
一、本件聲請人即反請求相對人（下稱聲請人）丁○○請求相對人
    即反請求聲請人甲○○、乙○○、丙○○（下合稱相對人）給付扶
    養費，相對人嗣提起反請求，聲請減輕或免除對於聲請人之
    扶養義務，茲因反請求部分為當事人不得處分之事項，但兩
    造於調解程序，已就聲請人對於相對人於成年前有未盡扶養
    照顧之事實（亦即相對人有無得以減輕或免除對於聲請人扶
    養義務之事實）均不爭執，並依據家事事件法第33條第1項
    規定合意聲請本院裁定終結，有民國111年7月22日合意程序
    筆錄在卷可稽，本院自應依此裁定，合先敘明。
二、聲請人聲請意旨略以：
(一)聲請人與關係人吳秀枝結婚，婚後育有相對人。聲請人前曾
    同意相對人丙○○由聲請人之妹李素珠收養，故相對人丙○○出
    生後即由聲請人之妹李素珠照顧，於相對人丙○○6、7歲時，
    關係人自行將相對人丙○○帶回扶養，聲請人之妹李素珠乃於
    87年7月6日終止收養，相對人丙○○終止收養後則由關係人擔
    任其監護人。聲請人婚後大部分時間都在台北工作，相對人
    甲○○、乙○○與關係人同住，於相對人甲○○、乙○○國中時，至
    台北與聲請人同住，於國中畢業後就返回與關係人同住。
(二)聲請人現年74歲，且因中風，左側全部無法動彈，無法工作
    ，生活無法自理，領有第7類神經、肌肉、骨骼之移動相關
    構造及功能中度殘障，又聲請人目前無業，每月只領取殘障
    津貼新臺幣（下同）3,879元及老人津貼1,095元，合計僅有
    4,974元，入不敷出，難以維持生活。又依行政院主計處核
    定之臺南市平均每人每月消費支出為20,114元，扣除聲請人
    領取補助津貼4,974元後，請求相對人按月各給付聲請人扶
    養費5,000元。
(三)並聲明：相對人應自111年5月1日起至聲請人死亡之前一日
    止，按月於每月5日前各給付聲請人扶養費5,000元，如一期
    未履行，之後未到期者視為全部到期。聲請程序費用由相對
    人負擔。
三、相對人答辯及反請求意旨略以：相對人都由母親單獨扶養至
    成年，相對人要反請求對聲請人免除扶養。又相對人甲○○從
    事保全工作，年收入40萬元，未婚；相對人乙○○從事港口倉
    庫工作，年收入30萬元，未婚。相對人丙○○則從事自由業，
    收入不穩定，未婚。相對人均需負擔家計及關係人生活費用
    ，故相對人皆無餘力支付聲請人生活所需之相關費用等語。
四、經查：
(一)按直系血親相互間，互負扶養義務；直系血親卑親屬為直系
    血親尊親屬之第一順序扶養義務人，且以親等近者先負扶養
    義務；受扶養權利者，以不能維持生活而無謀生能力者為限
    ；前項無謀生能力之限制，於直系血親尊親屬，不適用之，
    民法第1114條第1款、第1115條第1項第1款、第2項、第1117
    條第1項、第2項規定甚明。查聲請人主張其為相對人之父，
    聲請人為相對人之一親等直系血親尊親屬乙節，有兩造戶籍
    謄本為憑，而依聲請人稅務電子閘門財產所得調件明細表記
    載，聲請人於109年度全無所得收入，已達不能維持生活之
    程度，依上開規定，足認相對人對於聲請人負有法定扶養義
    務。
(二)次按民法第1118條之1第1項規定：「受扶養權利者有下列情
    形之一，由負扶養義務者負擔扶養義務顯失公平，負扶養義
    務者得請求法院減輕其扶養義務：一、對負扶養義務者、其
    配偶或直系血親故意為虐待、重大侮辱或其他身體、精神上
    之不法侵害行為。二、對負扶養義務者無正當理由未盡扶養
    義務」；第2項規定：「受扶養權利者對負扶養義務者有前
    項各款行為之一，且情節重大者，法院得免除其扶養義務」
    。經查：兩造對於聲請人於相對人出生後即未扶養照顧相對
    人；相對人偕無餘力支付聲請人生活所需相關費用；兩造同
    意免除相對人扶養義務等節，均不爭執，並於調解期日製作
    合意程序筆錄在案，綜上可認聲請人無正當理由對相對人未
    盡扶養義務，其情節已達重大之程度。
(三)從而，聲請人請求相對人給付扶養費，為無理由，應予駁回
    ；相對人請求免除對於聲請人之扶養義務，核與民法第1118
    條之1第2項之規定相符，為有理由，應予准許，爰分別裁定
    如主文第1、2項所示。　　
五、依家事事件法第97條，非訟事件法第21條第2項，民事訴訟
    法第95條、第78條，裁定如主文。  
中　　華　　民　　國　　111 　年　　11　　月　  11　 日
                  家事法庭    法  官    許育菱
以上正本係照原本作成。
如不服本裁定應於送達後10日內向本院提出抗告狀，並繳納抗告
費新臺幣1,000元。
中　　華　　民　　國　　111 　年　　11　　月　　11　　日
                              書記官　曾建中